【裁判字號】    92,訴,192
【裁判日期】    920730
【裁判案由】    塗銷抵押權登記
【裁判全文】
臺灣雲林地方法院民事判決  九十二年度訴字第一九二號
    原      告  甲○○
    訴訟代理人  丁○○
    被      告  丙○○
    訴訟代理人  蔡碧仲律師
                汪玉蓮律師
    複  代理人  周欣怡律師
    被      告  乙○○
右當事人間請求塗銷抵押權登記事件，本院判決如左：
    主    文
原告之訴及假執行之聲請均駁回。
訴訟費用由原告負擔。
    事    實
甲、原告方面：
一、聲明：
(一)、被告丙○○於民國（下同）九十一年四月二十三日對坐落嘉義市○○鄉○○段社
    溝小段三四六之四四號土地，面積八十六平方公尺所有權全部，及其地上建物，
    建號同段四三號，即門牌號碼：嘉義縣民雄鄉○○村○鄰○○路五一之四號，鋼
    筋混凝土造三層樓房，面積合計一二六．○五平方公尺，及附屬建物，所有權全
    部，所為之抵押權登記應予撤銷。
(二)、原告願供擔保，請准宣告假執行。
二、陳述：
(一)、被告乙○○所有坐落嘉義市○○鄉○○段社溝小段三四六之四四號土地，面積八
    十六平方公尺所有權全部，及其地上建物，建號同段四三號，即門牌號碼：嘉義
    縣民雄鄉○○村○鄰○○路五一之四號，鋼筋混凝土造三層樓房，面積合計一二
    六．○五平方公尺，及附屬建物，所有權全部，於八十二年十二月二十八日向台
    灣土地銀行設定抵押權新台幣（下同）一百二十萬元，合先敘明。
(二)、原告於八十四年二月二十七日借款一百二十萬元與訴外人李黃月霞（即被告乙○
    ○之母），李黃月霞不幸於八十七年二月十五日逝世，由被告乙○○與訴外人李
    清郎、李振芳、李振榮繼承其債務，屢經原告催討未果，原告聲請本院於九十一
    年四月二日，以九十一年度促字第四九六九號，對該繼承人發支付命令，被告對
    於該支付命令提出異議，並於九十一年四月二十三日，將其所有上開不動產全部
    ，為被告丙○○設定第二順位抵押權二百七十萬元。
(三)、而被告丙○○與乙○○係同居人，並育有子女，二人住址相同，又巧於提出支付
    命令異議後，才去設定第二順位抵押權，顯有隱匿財產之嫌，被告二人之戶籍相
    同，豈有交付抵押價金之事實，分明為避免日後原告取得債權確定後，為防止原
    告聲請強制執行，所作之增加不動產負擔。
(四)、原告對被告之債權業經本院以九十一年度訴字第三二二號判決確定，被告乙○○
    應給付原告一百二十萬元及利息，然因被告乙○○為丙○○設定第二順位抵押權
    ，致執行顯無實益。
(五)、被告提出之交屋清單明細表，即表明房屋總價為三百二十五萬元，自備款總額為
    一百零二萬元，其立表日為八十三年五月十四日，與設定契約書顯有出入，故被
    告乙○○於九十二年五月二十八日言詞辯論時，才會回答買賣契約書於建設公司
    交屋後，就被收回，故無法證明。因被告乙○○購屋所繳付之前期款僅需一百零
    二萬元，至房屋建好交屋，才會付清約定價金的尾款，本件約定購屋價金尾款為
    二百二十三萬元，其尾款以銀行貸款或自備款償付均可，而房屋興建中被告即預
    付尾款，萬一建商於興建中半途而廢，其豈不血本無歸，如存放銀行仍有利息可
    收入，故被告之證詞顯然有矛盾。
(六)、房屋買賣交易金額較鉅，方有買賣雙方簽立契約，以載明價金交付明細，以為慎
    重，此乃交易之常情，然被告於系爭不動產抵押權設定契約書第項，即申請登
    記以外之約定事項記載：「抵押權人於八十二年支付現金二百五十萬元，供義務
    人購買房屋，其餘一百二十萬元自付，因長期未返還，同意加計二十萬元利息，
    計二百七十萬元正」，則所書立之房屋交易價金總價為三百九十萬元，而其真正
    交易金額為三百二十五萬元，亦有所差異，故該抵押權設定實為逃避債權而立，
    於被告等接獲原告所請求之支付命令後，才共同虛偽辦理抵押權登記，實有妨礙
    債權行使之虞。
(七)、被告乙○○所提出之借據並無約定清償期限，亦無約應利息之給付，然卻書立借
    款用途為繳付購屋工程款，又何以不於借款時即設定抵押權與被告丙○○，待原
    告發支付命令後才設定，實乃故意虛偽設定，以逃避原告之執行拍賣甚明。
三、證據：提出本院九十一年促字第四九六九號支付命令、被告乙○○聲請異議狀、
    土地、建物登記簿謄本（以上均為影本）、被告戶籍謄本各一件為證。
乙、被告方面：
壹、被告丙○○部分：
一、聲明：如主文所示，若受不利判決願供擔保，請准宣告免假執行。
二、陳述：
(一)、按當事人主張有利於己之事實者，就其事實有舉證之責任，民事訴訟法第二百七
    十七條前段有明文之規定。又民事訴訟法如係原告主張權利者，應先由原告負舉
    證之責，若原告不能舉證，以證實自己主張之事實為真實，則被告就其抗辯事實
    即令不能舉證，或其舉證尚有疵累，亦應駁回原告之訴，此有最高法院七十二年
    台上字第四二二五號判決意旨可資參照。又「通謀虛偽意思表示」之事實屬於契
    約權利發生之障礙事項，且屬於非常態事實，應由主張「通謀虛偽意思表示」存
    在之當事人，就該事實負舉證責任。職是，本件被告否認有通謀虛偽設定最高限
    額抵押權，因此，原告就此有利於己之事實，依前揭舉證責任之法則，自應先負
    舉證之責。
(二)、經查，被告乙○○乃自八十年三月至八十三年二月間，由被告丙○○自其華僑銀
    行北港分行帳號000  000 000 0000 000─0（原北港信用合作社）陸續領出二百
    五十萬元（詳附件）貸予被告乙○○，有借據附卷可稽。因被告乙○○長期未清
    償借款，被告丙○○為確保被告乙○○向伊之借款得以清償並附加利息，乃於九
    十一年四月一日要求被告乙○○就其所有之不動產設定一般抵押權二百七十萬元
    予被告丙○○，此純係被告間單純之借貸關係而已，詎原告未具任何證據，即誣
    指被告二人共同隱匿財產而為虛偽抵押契約，乃與事實不符，亦無實證，顯不足
    為採。又縱使雙方有同居並生兒育女之事實，但雙方尚未締結婚姻，財產亦各自
    獨立，原告不能依此遽認被告間即有通謀虛偽之意思表示。職是，被告丙○○與
    乙○○間於八十年至八十三間確實有金錢借貸關係而為此設定抵押權之事實，而
    原告既未能舉證證明乙○○已清償完畢或有其他消滅債權之事由，因此，債權既
    屬存在，基於抵押權之從屬性，原告自無訴請被告塗銷抵押設定之權利，原告所
    訴顯無理由。
三、證據：提出交屋清單明細表、華僑銀行北港分行帳號000  000 000 0000 000─0
    （原北港信用合作社）存款明細表、抵押權設定契約書、台灣土地銀行嘉義分行
    放款紀錄卡（以上均為影本）、土地及建物登記簿謄本各一件、借據十件為證。
貳、被告乙○○部分：
一、聲明：如主文所示。
二、陳述：
(一)、引用被告丙○○之答辯理由。
(二)、系爭房屋及土地是以三百二十五萬元買進，其中一百萬元向土地銀行嘉義分行貸
    款，其餘二百二十五萬元則係向丙○○借款，借款當時只有立清單，並未寫借據
    ，直到小孩念高中時，因為與丙○○爭吵不斷，才書寫借據，並於九十一年四月
    一日請代書辦理抵押權設定登記。
(三)、當初向被告丙○○借款時，雙方約定如有結婚就不用還錢，但如果沒有結婚，他
    就要討回房屋，或要求還錢，後來二人一直爭吵厲害。
(四)、交屋清單明細表係要讓買方去查看房屋有無符合契約之約定，並非證明房價全數
    繳清。
丙、本院依原告聲請，向華僑商業銀行北港分行函查被告丙○○之存款明細。
    理    由
一、本件原告起訴主張：被告乙○○於八十二年十二月二十八日即以上開房屋土地向
    台灣土地銀行設定第一順位抵押權一百二十萬元。而原告於八十四年二月二十七
    日借款一百二十萬元與訴外人李黃月霞（即被告乙○○之母），李黃月霞不幸於
    八十七年二月十五日逝世，由被告乙○○與訴外人李清郎、李振芳、李振榮繼承
    其債務，屢經原告催討未果，原告聲請本院於九十一年四月二日，以九十一年度
    促字第四九六九號，對該繼承人發支付命令，被告乙○○對於該支付命令提出異
    議，並於九十一年四月二十三日，將其所有上開不動產全部，為被告丙○○設定
    第二順位抵押權二百七十萬元。然被告丙○○與乙○○係同居人，並育有子女，
    二人住址相同，又巧於提出支付命令異議後，才去設定第二順位抵押權，顯有隱
    匿財產之嫌，被告二人之戶籍相同，豈有交付抵押價金之事實，分明為避免日後
    原告取得債權確定後，為防止原告聲請強制執行，所作之增加不動產負擔，為此
    訴請塗銷該抵押權登記云云。
二、被告則以：被告乙○○乃自八十年三月至八十三年二月間，由被告丙○○自其華
    僑銀行北港分行帳號000  000 000 0000 000─0（原北港信用合作社）陸續領出
    二百五十萬元貸予被告乙○○，有借據附卷可稽。因被告乙○○長期未清償借款
    ，被告丙○○為確保被告乙○○向伊之借款得以清償並附加利息，乃於九十一年
    四月一日要求被告乙○○就其所有之不動產設定一般抵押權二百七十萬元予被告
    丙○○，此純係被告間單純之借貸關係而已，詎原告未具任何證據，即誣指被告
    二人共同隱匿財產而為虛偽抵押契約，乃與事實不符，亦無實證，顯不足為採。
    又縱使雙方有同居並生兒育女之事實，但雙方尚未締結婚姻，財產亦各自獨立，
    原告不能依此遽認被告間即有通謀虛偽之意思表示。職是，被告丙○○與乙○○
    間於八十年至八十三間確實有金錢借貸關係而為此設定抵押權之事實，而原告既
    未能舉證證明乙○○已清償完畢或有其他消滅債權之事由，因此，債權既屬存在
    ，基於抵押權之從屬性，原告自無訴請被告塗銷抵押設定之權利，原告所訴顯無
    理由等語，資為抗辯。
三、原告所主張其於八十四年二月二十七日借款一百二十萬元與訴外人李黃月霞（即
    被告乙○○之母），李黃月霞不幸於八十七年二月十五日逝世，由被告乙○○與
    訴外人李清郎、李振芳、李振榮繼承其債務，屢經原告催討未果，原告聲請本院
    於九十一年四月二日，以九十一年度促字第四九六九號，對該繼承人發支付命令
    ，被告乙○○對於該支付命令提出異議，並於九十一年四月二十三日，將其所有
    上開不動產全部，為被告丙○○設定第二順位抵押權二百七十萬元之事實，為被
    告所不爭執，復有原告提出本院九十一年促字第四九六九號支付命令、被告乙○
    ○聲請異議狀、土地、建物登記簿謄本各一件為證，應堪信為真實。因此本件所
    應審就者，厥為被告間就上開房屋土地所設定之第二順位抵押權，被告丙○○是
    否有交付借款之事實？
四、查被告乙○○當初購買系爭房屋土地，總價為三百二十五萬元乙節，為兩造所不
    爭執，並有被告提出交屋清單明細表總價欄記載可據，而被告乙○○以系爭房屋
    土地為台灣土地銀行設定第一順位，「本金最高限額」一百二十萬元之抵押權，
    有被告提出土地及建物登記簿謄本記載可據，而該子目為「長期購置房屋擔保放
    款」之實際借款則為一百萬元，亦有被告提出台灣土地銀行嘉義分行放款紀錄卡
    可資證明，則其餘價金，不論以自備款或前期款名義，應為二百二十五萬元，怠
    無疑義，被告丙○○所述貸與被告乙○○二百五十萬元購屋，立有借據部分係二
    百二十二萬元，容有出入，亦即二百五十萬元中，僅有二百二十五萬元為購屋款
    ，其餘借款則非供購屋之用甚明。
五、被告丙○○主張從原來之北港信用合作社（即以後之華僑商業銀行北港分行）提
    款貸與被告乙○○，而乙○○主張借款當時只有立清單，並未寫借據，直到小孩
    念高中時，因為與丙○○爭吵不斷，才書寫借據，並於九十一年四月一日請代書
    辦理抵押權設定登記等情，據華僑商業銀行北港分行函送該丙○○之存款明細表
    在卷足按，證明被告丙○○有借款資金來源，亦有被告事後書立之借據十張附卷
    可稽。而被告丙○○與乙○○二人皆設籍於雲林縣北港鎮番溝里六鄰番溝一八六
    號，二人育有子女三人，其長女洪小玫係七十四年十一月二十五日出生，迄今未
    辦理結婚登記之事實，有原告提出被告之戶籍謄本記載可按。則被告乙○○主張
    其向被告丙○○借款時，雙方約定如有結婚就不用還錢，但如果沒有結婚，他就
    要討回房屋，或要求還錢，後來二人一直爭吵厲害，而未結婚等情，應可採信。
    至於交屋清單明細表之作用係要讓買方去查看房屋有無符合契約之約定，關於房
    價繳交情形之記載，與本案被告間有無借款之交付，尚無直接關係。
六、綜上所述各節，相互勾勒以觀，被告主張在其同居關係中，被告丙○○借款與乙
    ○○二百五十萬元，作為購屋及其他用途之事實，堪認為已提出優勢證據，而原
    告雖否認被告之主張，但未能舉證以實其說，其主張系爭抵押權並無借款之交付
    ，為虛偽之抵押權，請求塗銷該抵押權登記，為無理由，應予駁回。
七、此外，原告請求提供擔保，宣告假執行部分，因為塗銷抵押權登記之訴，係請求
    被告為一定之意思表示，而依強制執行法第一百三十條第一項規定：「命債務人
    為一定之意思表示之判決確定或其他與確定判決有同一效力之執行名義成立者，
    視為自其確定或成立時，債務人已為意思表示。」本件命被告塗銷抵押權登記之
    訴，並不適合於判決確定前，宣告假執行，原告此部份之聲請，應併予駁回。
八、兩造其餘主張及所提證據與本院上開論斷無涉或無違，不予贅述。
九、結論：原告之訴為無理由，依民事訴訟法第七十八條判決如主文。
中      華      民      國    九十二    年      七      月      三十    日
                                臺灣雲林地方法院民事第一庭
~B法      官  蕭守田
右為正本係照原本作成
如對本判決上訴，須於判決送達後廿日內向本院提出上訴狀
中      華      民      國    九十二    年      七      月      三十    日
~B法院書記官  李世文


司法院資訊處製作；財團法人民間司法改革基金會備份。
